臺灣屏東地方法院刑事判決　　　　　　　 94年度訴字第332號
公　訴　人　臺灣屏東地方法院檢察署檢察官
被　　　告　甲○○
指定辯護人　本院公設辯護人　謝弘章
被　　　告　戊○○
選任辯護人　林榮和律師
上列被告等因強盜案件，經檢察官提起公訴（93年度偵字第5758
號），本院判決如下：
    主  文
甲○○、戊○○共同連續意圖為自己不法之所有，攜帶兇器，以
強暴、脅迫至使不能抗拒，而取他人之物，甲○○處有期徒刑捌
年，戊○○處有期徒刑柒年肆月，未扣案之西瓜刀壹支沒收。
    事  實
一、甲○○與戊○○共同基於意圖為自己不法所有之概括犯意聯
    絡，連續於下列時、地，以下列方法，強盜他人財物：
  (一)於民國93年8 月22日凌晨4 時40分許，在屏東縣潮州鎮○○
    路志成工商前，由戊○○駕駛其所有之車牌號碼Q7－8381號
    自小客車搭載甲○○，甲○○並攜帶其所有之客觀上足供兇
    器使用之西瓜刀1 支（未扣案，下稱上開西瓜刀），見丙○○騎乘機車經過，戊○○即駕駛前開自小客車切入丙○○前
    方，以此強暴方式使丙○○停車後，再由甲○○持上開西瓜
    刀下車，將西瓜刀架在丙○○之脖子上，對丙○○脅迫稱：
    搶劫等語，至使丙○○不能抗拒，而將其身上之現金新臺幣
    （下同）1, 200元交付予甲○○。
  (二)於93年8 月23日凌晨3 時20分許，在屏東縣長治鄉○○路阿
    佳羊肉店前，由戊○○駕駛其所有之車牌號碼Q7－8381號自
    小客車搭載甲○○，甲○○並攜帶其所有之客觀上足供兇器
    使用之上開西瓜刀1 支，見丁○○騎乘機車經過，戊○○即
    駕駛前開自小客車迫近丁○○騎乘之機車，以此強暴方式使
    丁○○停車後，甲○○對丁○○脅迫稱：皮包拿來等語，隨
    即持上開西瓜刀下車，以西瓜刀割斷皮包帶，至使丁○○不
    能抗拒，而強取丁○○所有之皮包（內有現金1,800 元及行
    動電話1 支）。
  (三)於93年8 月23日凌晨4 時30分許，在屏東縣潮州鎮○○○路
    老人會館前，由戊○○駕駛其所有之車牌號碼Q7－8381號自
    小客車搭載甲○○，甲○○並攜帶其所有之客觀上足供兇器
    使用之上開西瓜刀1 支，見己○○○騎乘機車經過，戊○○
    即駕駛前開自小客車靠近己○○○騎乘之前開機車，以此強
    暴方式使己○○○停車後，再由甲○○下車，持西瓜刀作勢
    砍殺，對己○○○脅迫稱：搶劫等語，至使己○○○不能抗
    拒，而強取己○○○所有之皮包（內有現金2,200 元及行動
    電話1 支）。嗣經警循線查獲。
二、案經屏東縣警察局潮州分局報請臺灣屏東地方法院檢察署檢
    察官偵查起訴。
    理  由
甲、證據能力部分：
一、按被告以外之人於審判外之言詞或書面陳述不得作為證據，
    刑事訴訟法第159 條第1 項定有明文。查被告甲○○之辯護
    人對被害人丙○○、丁○○、己○○○及共同被告戊○○之
    警詢筆錄關於被告甲○○部分之證據能力，及屏東縣警察局
    潮州分局偵查員乙○○製作之職務報告書之證據能力，有所
    爭執，且公訴人未證明（自由證明）該等警詢筆錄、職務報
    告書具有較可信或特別可信之情況，是依上開規定，該等警
    詢筆錄、職務報告書之記載，就證明被告甲○○構成犯罪之
    事實，固無證據能力。然參酌日本刑事訴訟法第328 條：依
    同法321 條至第324 條規定（傳聞法則之規定）而不得作為
    證據之文書或陳述，若在準備期日或審判期日，被告或證人
    或其他陳述人對陳述之證明力產生爭議時，此等不得作為證
    據之文書或陳述，得作為證據之規定，及彼邦實務之相關見
    解，本案被告方面固得援引上開警詢筆錄、職務報告書所記
    載之內容，作為彈劾證據之用，併此敘明。
二、次按被告以外之人於審判外之言詞或書面陳述，除法律有規
    定者外，不得作為證據，刑事訴訟法第159 條固定有明文。
    惟被告以外之人於審判外之陳述，雖不符同法第159 條之1
    至之4 規定，而經當事人於審判程序同意作為證據，法院審
    酌該言詞陳述或書面陳述作成時之情況，認為適當者，亦得
    為證據。又當事人、代理人或辯護人於法院調查證據時，知
    有第159 條第1 項不得為證據之情形，而未於言詞辯論終結
    前聲明異議者，視為有前項之同意，此據同法第159 條之5
    規定甚明。證人丙○○、丁○○、己○○○於警詢之證述固
    屬被告以外之人於審判外之陳述，然本案檢察官、被告戊○○、辯護人於本院調查證據時，就此證據能力問題並未聲明
    異議，且本院審酌上開證人之陳述筆錄作成時，較無人情施
    壓或干擾，作為證明被告戊○○犯罪之證據核屬適當，依刑
    事訴訟法第159 條之5 之規定，自得為證明被告戊○○犯罪
    之證據。
三、測謊鑑定究竟有無證據能力，刑事訴訟法並無明文規定，惟
    實務上，送鑑單位依刑事訴訟法第208 條第1 項規定，囑託
    法務部調查局或內政部警政署刑事警察局為測謊檢查，受囑
    託機關就檢查結果，以該機關名義函覆原囑託之送鑑單位，
    該測謊檢查結果之書面報告，即係受囑託機關之鑑定報告，
    該機關之鑑定報告，形式上若符合測謊基本程式要件，包括
    ：(一)經受測人同意配合，並已告知得拒絕受測，以減輕受測
    者不必要之壓力；(二)測謊員須經良好之專業訓練與相當之經
    驗；(三)測謊儀器品質良好且運作正常；(四)受測人身心及意識
    狀態正常；(五)測謊環境良好，無不當之外力干擾等要件，即
    賦予證據能力（最高法院92年台上字第3822號判決參照）。
    本院經被告甲○○、戊○○之同意後，委由臺灣屏東地方法
    院檢察署囑請高雄市政府警察局之專業測謊鑑定人，分別於
    94年9 月14日、同年月15日，以長時間詳細之測謊鑑定，分
    別對其2 人進行測謊鑑定。測謊儀器採美國Lafayette 儀器
    公司出品五軌式測謊儀，型號：761 －96GA，功能良好，運
    作正常。測謊之方法採取模擬中性卡片數字刺激測試法、區
    域比對法。鑑定程序則為(一)測前晤談：分別對受測者甲○○
    、戊○○說明測試之目的，並告知其可保持緘默後，請受測
    者對本案之案情及相關疑點提出說明，受測者甲○○否認有
    持刀和戊○○去搶人等情事，受測者戊○○坦承有和甲○○
    去搶人等情事，故對受測者甲○○以「有關本案，你有沒有
    持刀去搶人，及有沒有和戊○○去搶人？」為測試主題，受
    測者戊○○以「有關本案，你有沒有載甲○○去搶人，及有
    沒有和甲○○去搶人？」為測試主題，並對受測者說明測謊
    之原理及測謊儀之功能及作用，回答受測者提出之疑問，並
    徵求受測者之同意願意接受測謊，簽具「Polygraph 儀器測
    試具結書」，再與受測者逐字逐句討論測試問題，使受測者
    清楚明瞭測試問題；(二)熟悉測試：對受測者實施「模擬中性
    卡片數字刺激測試」，依檢測受測者之生理反應狀況，經測
    試後，評估其生理反應變化情形，並讓受測者瞭解、熟悉整
    個測試過程；(三)主測試：對受測者實施「區域比對法」，以
    事先已討論過之問題，對受測者進行測試；(四)測後晤談：結
    束主測試後，詢問受測者對整個測試過程有無意見，其稱無
    意見後結束測試。而受測者甲○○、戊○○於鑑定過程中身
    體外觀正常，意識清醒，言語對談中能說明相關案情及疑點
    ，未有答非所問或語無倫次之情形，並將鑑定過程中身體及
    精神狀況，記明於「Polygraph 儀器測試具結書」。鑑定人
    為該局刑事鑑識中心技士，學歷為高雄醫學大學行為科學研
    究所碩士，現為中正大學犯罪防制研究所博士班研究生，並
    有美國加州「貝克斯特測謊學校」多次測謊訓練經歷，亦為
    「美國測謊協會」會員，且曾多次發表有關測謊之論文於國
    內「刑事科學」等專業期刊上。此有高雄市政府警察局94
    年9 月29日高市警鑑字第0940069651號測謊鑑定書1 份附卷
    可稽（本院卷第78至85頁）。本院審核該測謊鑑定過程、儀
    器妥適，且鑑定人有良好之專業訓練與相當之經驗，形式上
    已符合上開測謊基本程式要件，是該測謊鑑定書自有證據能
    力。
乙、犯罪事實所憑之證據及理由：
一、訊據被告戊○○對上開犯罪事實坦承不諱，惟辯稱：伊所犯
    僅構成刑法第326 條加重搶奪罪云云；被告甲○○則矢口否
    認有強盜之犯行，辯稱：伊沒有與戊○○一起強盜，約在93
    年夏天某日傍晚，除了戊○○，還有另一位伊不認識之約20
    多歲的男子，那位男子當時開1 台紅色轎車，戊○○來找伊
    一起去搶，當時伊沒有答應云云。惟查：
  (一)被告戊○○於上開時、地連續強盜之犯罪事實，業據被告戊○○於警詢、偵查及本院審理時坦承不諱，核與證人丙○○
    、丁○○、己○○○於警詢、偵查及本院審理時中證述遭2
    人強盜，其中1 人駕駛自小客車等情節相符，足認被告戊○○之自白與事實相符，應堪採信。另按強盜罪之強暴、脅迫
    ，祇須抑壓被害人之抗拒或使被害人身體上、精神上，處於
    不能抗拒之狀態為已足，其暴力縱未與被害人身體接觸，仍
    不能不謂有強暴、脅迫行為。又強盜罪所施用之強暴、脅迫
    手段，祇須足以壓抑被害人之抗拒，使其喪失意思自由為已
    足，縱令被害人實際無抗拒行為，仍於強盜罪之成立，不生
    影響。再按刑法第325 條第1 項所稱之「搶奪」，係指乘人
    不備或不及抗拒而公然攫取他人支配範圍以內之物，移轉於
    自己實力支配下之行為而言。且共同實施犯罪行為之人，在
    合同意思範圍以內，各自分擔犯罪行為之一部，相互利用他
    人之行為，以達其犯罪之目的者，即為共同正犯，應對於全
    部所發生之結果，共同負責。本案被告甲○○、戊○○係基
    於共同強盜之犯意聯絡，甲○○下手強盜，被告戊○○則駕
    車接應，被告甲○○強盜之際持客觀上足以對人之生命、身
    體、安全構成威脅，具有危險性之兇器西瓜刀1 把，對被害
    人丙○○等人施強暴或脅迫方式，至使被害人丙○○等人不
    敢反抗，而強取被害人丁○○、己○○○之財物及使被害人
    丙○○交付財物等情，業據證人丙○○等人證述甚詳；且依
    當時之客觀情勢，被害人丙○○等人均為婦女，被害時、地
    又為凌晨偏僻之地，被告甲○○則正值20餘歲之青年，且手
    上又持有上開兇器西瓜刀1 支，兩方力量顯失平衡，足見被
    害人丙○○等人當時之自由意志顯已被壓抑，故被害人丙○○等人當時應已達不能抗拒之程度，實堪認定，顯與搶奪罪
    乘人不備或不及抗拒而公然攫取他人支配範圍以內之物之構
    成要件不同。被告戊○○及其辯護人辯稱其行為僅涉犯加重
    搶奪之罪，無足可採。
  (二)被告甲○○於上開時、地連續強盜之犯罪事實，則據證人丙○○、丁○○、己○○○於偵查及本院審理時證述甚詳（偵
    卷第12至14頁、第53、54頁、本院卷第52至68頁），亦經證
    人即共同被告戊○○於偵查及本院審理時證述甚詳（偵卷第
    11、12頁、本院卷第105 至107 頁），互核證述情節大致相
    符。且被告甲○○、戊○○經高雄市政府警察局實施測謊鑑
    定，對被告甲○○、戊○○之測謊反應圖譜進行綜合分析、
    比對研判後，認甲○○對「有關本案，你有沒有持西瓜刀去
    搶人？」及「有關本案，你有沒有和戊○○去搶人？」之問
    題，甲○○均回答「沒有」，皆呈不實反應；認戊○○對「
    有關本案，你有沒有載甲○○去搶人？」及「有關本案，你
    有沒有和甲○○去搶人？」之問題，戊○○均回答「有」，
    皆無不實反應，有高雄市政府警察局測謊鑑定書1 份附卷可
    稽（本院卷第75頁）。足認證人即被告戊○○證述與被告甲○○共同為上開連續強盜犯行等語，核與事實相符，足堪採
    信。
  (三)又本案係被告甲○○先向屏東縣警察局潮州分局偵查員乙○○檢舉被告戊○○涉犯強盜案件，經該分局承辦本案偵查員
    乙○○先通知被告戊○○到案調查，被告戊○○承認自己上
    開犯行後，隨後再自白是與被告甲○○共同犯案，承辦本案
    偵查員乙○○於被告戊○○坦承犯行前，不曾將本案係由被
    告甲○○檢舉一情告知被告戊○○，業據證人乙○○證述甚
    詳，核與證人即被告戊○○證述情節相符，足堪採信（本院
    卷第102 至106 頁）。倘被告甲○○未與被告戊○○共犯上
    開強盜案件，則被告甲○○何以知悉上開強盜案件是被告戊○○所為？而被告戊○○在自白犯行前，既不知道本案係由
    被告甲○○檢舉，其主動供述與被告甲○○共犯上開強盜案
    件，自無誣陷被告甲○○之虞，此益足證被告戊○○證述與
    被告甲○○共犯上開強盜案件等語，堪信屬實。至被告甲○○之辯護人雖辯稱：倘被告甲○○涉及本案，不可能向警察
    檢舉云云。惟被告甲○○於本院審理羈押案件時供稱：伊是
    因為戊○○吸毒後在伊奶奶的檳榔攤鬧，所以伊想報復戊○○，才舉發戊○○等語（本院聲羈卷第5 頁），故被告甲○○主動向偵查員乙○○檢舉已非無因，是被告甲○○之辯護
    人所辯僅為一般情形下所為之推測意見，尚難據為被告有利
    之認定。
  (四)按證人之陳述有部分前後不符，或相互間有所歧異時，究竟
    何者為可採，法院仍應本其自由心證予以斟酌，非謂一有不
    符或矛盾，即認其全部均為不可採信（最高法院82年度台上
    字第1996號判決參照）。又人類之記憶可因時間、身體健康
    情況或事件本身具複雜性等因素而有所改變或增加其難度，
    難期記憶內容歷久不衰。經查：
  被告甲○○之辯護人辯稱：證人己○○○於警詢先證稱下車
    強盜的人沒有拿兇器，後又稱下車強盜的人拿木棍（此為彈
    劾證據，非證明被告甲○○犯罪事實，故與證據能力無關）
    ，偵查中亦稱下車強盜的人拿木棍等語，前後證述不一，證
    述有瑕疵云云。惟證人己○○○證述於上開時、地遭強盜一
    情，核與證人即被告戊○○證述情節一致，足證證人己○○○證述遭強盜等情，應屬事實。且證人己○○○於本院審理
    時證稱：伊因為很害怕，不確定是刀子或棍子，至今仍不確
    定等語，核與強盜案件之被害人因被害極度慌恐致未能證述
    所有細節之常情相符。揆諸前開說明，尚難以此歧異，而認
    證人己○○○證述不實。
  被告甲○○之辯護人辯稱：甲○○的嘴唇上有黑點，甲○○
    無法在未說話的情形下行搶，證人丙○○等人指認甲○○時
    ，均未指認此一特徵，故證人丙○○等人證述有瑕疵云云。
    然被告甲○○下嘴唇上有一黑點，呈黑色，靠近口腔，嘴唇
    若緊閉不易看出，黑點寬約0.3 公分，長約0.5 公分等情，
    業據本院審理時當庭勘驗在卷（本院卷第107 頁背面）。是
    徵之該黑點大小、所在位置觀之，若非在光線充足之處仔細
    觀看，實不易發現此一黑點之存在。而證人丙○○、丁○○
    、己○○○等人被害時、地均為凌晨偏僻之地，僅有路燈或
    路旁小吃部之燈光照明等情，已據證人丙○○等人於本院審
    理時證述甚詳，再佐以被告甲○○施用之強暴脅迫手段，已
    足以使證人丙○○等人不能抗拒，詳如前述，衡情證人丙○○被害時既已處於驚慌畏懼之情況而至不能抗拒，被害當時
    又為燈光不甚明亮之處，渠等未發現被告甲○○嘴唇上不甚
    明顯之黑點特徵，亦與事理相符，尚難據此而為被告甲○○
    有利之認定。
  證人即被告戊○○雖於本院審理時證稱：甲○○犯案時第1
    次有戴口罩，第2 次好像沒有戴口罩，記不得第3 次有沒有
    戴口罩云云，雖與證人丙○○於本院審理時證述：強盜的人
    當時身上戴黑帽子，穿黑衣服，牛仔褲，帽子壓低低的，伊
    看不到他的眼睛，但可以認出鼻子以下部位等語不符。然證
    人丙○○既已指認被告甲○○即為持西瓜刀強盜之人，核與
    被告戊○○證述由甲○○持西瓜刀強盜情節相符，是證人丙○○之指認即堪採信，故證人即被告戊○○此部分之證述，
    因與事實不符，尚難採信。
  證人丁○○於警詢中證稱被搶現金為1,800 元，偵查中則稱
    被搶現金約1 千6 、7 百元；證人己○○○於警詢中證稱被
    搶現金為2,200 元，偵查中則稱被搶現金約2,500 元左右等
    語，致證人丁○○、己○○○被搶現金金額稍有不符。然查
    ，證人丁○○於本院審理時證稱：被搶現金多少，伊現在也
    不敢確定，偵查中說被搶1 千6 、7 百元，是大概數字等語
    （本院卷第67頁）；而被告戊○○並未查看甲○○搶得之皮
    包有何財物等情，亦據證人戊○○證述在卷（本院卷第107
    頁），衡情一般被害人對於損失財物，於剛被害當時記憶最
    清楚，是本案就被告戊○○強取丁○○、己○○○現金部分
    ，應以證人丁○○、己○○○警詢中之證述為據，被告甲○○部分則依被告戊○○強取之現金，而與被告戊○○為同一
    認定，併此敘明。
  (五)再按證人指證犯罪行為人，我國現行法律並未明文規定應以
    何種方式進行，目前實施刑事訴訟之警察、檢察官及法官進
    行此項程序，大都將犯罪嫌疑人或被告一人帶至證人面前，
    或向證人提示犯罪嫌疑人或被告一人口卡片或相片，令證人
    指證；此等由證人與犯罪嫌疑人或被告一對一、或向證人提
    示犯罪嫌疑人或被告單一照片或口卡片之指證方式，並未違
    反現行法律之規定，而不能謂其不合法（最高法院94年度台
    上字第478 號判決參照）。本案證人丙○○、丁○○、己○○○於偵查及本院審理時雖均屬一對一指認，然被告甲○○
    與被告戊○○共同犯上開強盜案件，除證人丙○○等人之指
    認外，尚有被告戊○○之證述，並有測謊鑑定報告足憑，詳
    如前述，已足以確認證人即被害人丙○○等人指認之正確性
    ，而排除證人丙○○等人錯誤指認之可能性。故亦難以指認
    方式為一對一指認，而為被告甲○○有利之認定，被告甲○○之辯護人認指認程序有瑕疵，即為無據。
  (六)綜上所述，被告甲○○、戊○○所辯顯係卸責之詞，均不足
    採信，本案事證明確，被告甲○○、戊○○所為上開強盜犯
    行，均堪認定。
二、查被告甲○○持以強盜之未扣案西瓜刀1 支，屬質堅而鋒利
    之物，業據被告戊○○供述在卷，故西瓜刀在客觀上顯足以
    對人之生命、身體造成危險，自屬刑法第321 條第1 項第3
    款所規定之兇器。被告甲○○、戊○○攜帶客觀上可供兇器
    使用之西瓜刀，以強暴、脅迫手段，使被害人丙○○、丁○○、己○○○等人不能抗拒，而取他人財物或使其交付財物
    ，核其2 人所為，均係犯刑法第330 條第1 項之攜帶兇器強
    盜罪。被告甲○○、戊○○間，就上開加重強盜罪有犯意聯
    絡及行為分擔，為共同正犯。又被告2 人所為3 次加重強盜
    行為，先後時間緊接，所犯為犯罪構成要件相同之罪，顯係
    出於概括犯意而為，為連續犯，均應依同法第56條之規定，
    以一罪論，並從其情節較重之攜帶兇器以強暴、脅迫至使不
    能抗拒而取他人之物罪處斷，且均加重其刑。爰審酌被告甲○○、戊○○均為20餘歲之青年，身體健全，竟不憑己力，
    以謀生計，反圖不勞而獲，祗為個人花用，即故觸法紀，攜
    帶兇器強盜他人財物，並以銳利刀器威嚇被害人，且於短暫
    2 日內，連續實施3 次強盜罪行，其行徑更係嚴重破壞治安
    ，造成人心恐慌，惡性非輕，惟念被告2 人犯罪所得不多，
    被告戊○○犯後坦承犯行，並自白被害人丙○○部分之犯行
    ，且已賠償被害人己○○○損害，亦據證人己○○○證述在
    卷，被告甲○○否認犯行之態度及檢察官請求從重量刑等一
    切情狀，分別量處如主文所示之刑。未扣案之西瓜刀1 支為
    被告甲○○所有，且為供本案犯罪所用之物，已據被告戊○○供承屬實，雖未扣案然亦無證據業已滅失，仍應依刑法第
    38條第1 項第2 款之規定沒收；又按刑法第38條第1 項第2
    款規定：「供犯罪所用或供犯罪預備之物得沒收之」，係採
    得科主義，法院於裁判時，應斟酌案情決定是否宣告沒收以
    免失之太過，導致從刑反重於主刑（見刑法第38條之立法理
    由）。故對於得沒收之物，自應一併考量主刑與從刑之關係
    ，法院應審酌被告犯罪之動機、時間長短、所生之危害、所
    得之利益、犯罪工具之價值、危險性、有無持以再犯之可能
    性及主刑之刑度等情況以決定是否宣告沒收之依據。本案供
    作強盜交通工具所用之車牌號碼Q7－8381號自小客車為被告
    戊○○所有，其價值不低，經此次教訓，被告戊○○再犯可
    能性不高，是本院綜合各情，量處較低度之刑期，並考量上
    開自小客車之價值，二相權衡，認若將自小客車宣告沒收，
    顯然會失之太過，是爰不另就未扣案自小客車宣告沒收，附
    此敘明。
據上論斷，應依刑事訴訟法第299 條第1 項前段，刑法第28條、
第56條、第330 條第1 項、第38條第1 項第2 款，判決如主文。
本案經檢察官鄭伊鈞到庭執行職務。
中    華    民    國    94    年    11    月     14   日
                  刑事第五庭    審判長法  官
                                      法  官
                                      法  官
以上正本證明與原本無異。
如不服本判決應於收受本判決送達後十日內向本院提出上訴書狀
，其未敘述上訴理由者，並得於提起上訴後十日內向本院補提理
由書狀（均須按他造當事人之人數附繕本）「切勿逕送上級法院
」
                                書記官  林志憲
中    華    民    國    94    年    11    月     14   日
附錄本案論罪科刑法條全文：
刑法第330條：
犯強盜罪而有第三百二十一條第一項各款情形之一者，處七年以
上有期徒刑。
前項之未遂犯罰之。
